臺灣高等法院刑事判決
110年度上訴字第696號
上  訴  人  臺灣士林地方檢察署檢察官
上  訴  人  
即  被  告  鄭子威



被      告  袁瑞祥




            方世文



            陳屹林


上列上訴人等因被告等詐欺等案件，不服臺灣士林地方法院109
年度金訴字第218號，中華民國109年12月16日第一審判決（追加
起訴案號：臺灣士林地方檢察署109年度偵字第9619號），提起
上訴，本院判決如下：
    主  文
上訴駁回。
    事  實
一、陳屹林、袁瑞祥、方世文、鄭子威(除各別記載姓名外，以
    下簡稱陳屹林等4人)於民國109 年間加入姓名年籍不詳綽號
    「天下」之成年人及數名姓名年籍不詳成年人（以下簡稱天
    下等集團成員）組成之3 人以上以實施詐術為手段，具有持
    續性、牟利性之有結構性犯罪組織（陳屹林、袁瑞祥、方世
    文涉犯參與犯罪組織部分，由原審法院另案審理），其方式
    係由集團成員對被害人施以詐術，待其陷於錯誤後，由集團
    成員通知陳屹林指派「車手」袁瑞祥、方世文、鄭子威前往
    收款並將款項層轉集團上手成員，以此方式阻斷金流，避免
    追查，確保犯罪所得，並掩飾犯罪所得之去向。陳屹林等4
    人與天下等集團成員，基於意圖為自己不法所有之3 人以上
    共同冒用政府機關、公務員名義詐欺取財、行使偽造公文書
    、洗錢之犯意聯絡，由天下等集團成員於109 年4 月23日下
    午1 時9 分許，冒用臺北○○○○○○○○○人員「楊國華」名義，
    致電廖嘉月佯稱有「廖淑娟」之人持廖嘉月雙證件及委託書
    欲申請戶籍謄本，需與廖嘉月確認年籍資料等詞，經廖嘉月
    表示不認識「廖淑娟」，「楊國華」即稱將轉由警察處理，
    此時另名天下等集團成員即冒用臺北市政府警察局刑事警察
    大隊警員「陳瑞宏」名義，致電廖嘉月偽稱廖嘉月涉嫌販毒
    洗錢案件，主任檢察官已寄發2 次傳票，將由主任檢察官與
    廖嘉月聯絡等詞，隨即另名天下等集團成員即冒用臺灣臺北
    地方檢察署主任檢察官「王文和」名義，致電廖嘉月詐稱廖
    嘉月涉嫌販毒洗錢案件，因廖嘉月未到案，將指派「陳瑞宏
    」拘提廖嘉月到案等語後，即將電話轉由「陳瑞宏」接聽，
    「陳瑞宏」在電話中向廖嘉月訛稱為調查廖嘉月資金流向，
    廖嘉月須提領存款交予「陳瑞宏」指定之人進行公證，始可
    免遭羈押等詞，致廖嘉月深信不疑，陷於錯誤，同意交付款
    項；此時天下等集團成員即通知陳屹林指派車手取款，陳屹
    林立即電話聯絡當時與袁瑞祥同住之方世文，請其轉知袁瑞
    祥至指定地點取款，袁瑞祥即於同日（23日）下午1 時51分
    許，先到統一超商富港門市（設臺北市○○區○○路00號、48號
    1 樓）操作IBON機台列印蓋有偽造「法務部行政執行署台北
    凍結管制命令執行官印」印文1 枚之偽造「臺灣臺北地方法
    院法院清查」公文書1 張，於同日下午2 時許，在臺北市○○
    區○○路0 段000 號碧湖公園涼亭，冒用檢察官助理之身分，
    向廖嘉月收取現金新臺幣（下同）78萬元，並將上開偽造公
    文書交付廖嘉月而行使。嗣陳屹林再以電話聯絡方世文轉知
    鄭子威前去收款，鄭子威循前揭模式，於同日下午2 時47分
    許，在統一超商富港門市操作IBON機台列印蓋有偽造「法務
    部行政執行署台北凍結管制命令執行官印」印文1 枚之偽造
    「臺灣臺北地方法院法院清查⑵」公文書1 張，於同日下午3
     時20分許，在碧湖公園涼亭，冒用檢察官助理之身分，接
    續向廖嘉月收取現金78萬元，並將上開偽造公文書交付廖嘉
    月而行使，足以生損害於司法機關執行公務之正確性及廖嘉
    月。鄭子威取得款項後旋將全數轉交袁瑞祥，袁瑞祥依指示
    於同日晚間將收取之2筆款項，在臺北市○○區○○路0 段0 號
    麗緻酒店後方停車場，交付前來取款之不詳天下等集團成員
    ，以掩飾詐欺犯罪所得之去向，並由對方交付其與鄭子威之
    報酬4 萬元，袁瑞祥於同日晚間在臺北市松山區饒河街對面
    旅館，將2 萬元交付鄭子威；陳屹林則經由天下等集團成員
    依詐得總金額百分之4 ，匯款6 萬2,400 元予陳屹林。嗣廖
    嘉月察覺受騙報警處理，經警循線查獲。
二、案經被害人廖嘉月訴由臺北市政府警察局內湖分局報請臺灣
    士林地方檢察署檢察官偵查起訴。
    理  由
一、證據能力：
　㈠違反組織犯罪防制條例部分
　　按組織犯罪防制條例第12條第1項中段規定：「訊問證人之
    筆錄，以在檢察官或法官面前作成，並經踐行刑事訴訟法所
    定訊問證人之程序者為限，始得採為證據。」係以立法排除
    被告以外之人於警詢或檢察事務官調查中所為之陳述，得適
    用刑事訴訟法第159條之2、第159條之3及第159條之5之規定
    ，是證人於警詢時之陳述，於違反組織犯罪防制條例案件，
    即絕對不具有證據能力，自不得採為判決基礎；上開組織犯
    罪防制條例第12條第1項規定，係排除一般證人於警詢陳述
    證據能力之特別規定，然被告於警詢之陳述，對被告本身而
    言，則不在排除之列。準此，證人即告訴人廖嘉月、共同被
    告陳屹林、袁瑞祥、方世文、鄭子威於警詢、偵查及原審以
    告訴人、被害人或被告身分所為之陳述，於鄭子威違反組織
    犯罪防制條例部分，均不具證據能力。
　㈡行使偽造公文書、加重詐欺、洗錢部分
　　上開組織犯罪防制條例第12條第1項中段規定，係以犯罪組
    織成員犯該條例之罪者，始足語焉，至於所犯該條例以外之
    罪，其被告以外之人所為之陳述，有無證據能力，仍應依刑
    事訴訟法相關規定定之。被告陳屹林、方世文、鄭子威經合
    法傳喚無正當理由均未到庭，就以下所引用之供述及非供述
    證據，據其等於原審對於上開證據之證據能力俱無爭執（見
    原審金訴卷第195至203頁）；被告袁瑞祥於原審及本院則均
    不爭執證據能力（見原審金訴卷第195至203頁，本院卷第17
    5至177頁），本院審酌上開證據之取得，並無違法不當情事
    ，認以之作為本案證據亦屬適當，自均有證據能力。
二、經查：
　㈠上開事實，業據陳屹林等4人於原審及袁瑞祥於本院審理時坦
    承不諱（見原審金訴卷第182 至194 頁、第219至220 頁，
    本院卷第269頁），並經廖嘉月於警詢時證述明確（見偵字
    卷第31至35頁），復有廖嘉月提出之偽造公文照片、警方調
    取之道路及統一超商富港門市監視器錄影畫面翻拍照片、內
    政部警政署刑事警察局109 年5 月15日刑紋字第1090050643
    號鑑定書附卷可稽（見偵字卷第38至55頁、第123至127 頁
    ），另有偽造「臺灣臺北地方法院法院清查」、「臺灣臺北
    地方法院法院清查⑵」公文各1 張扣案為證，足認陳屹林等4
    人之自白與事實相符，可以採信。
　㈡按稱公文書，指公務員職務上製作之文書，刑法第10條第3項
    定有明文；刑法偽造文書罪，係著重於保護公共信用之法益
    ，即使該偽造文書所載名義製作人實無其人，而社會上一般
    人仍有誤信其為真正文書之危險，仍難阻卻犯罪之成立（最
    高法院54年台上字第1404號判例意旨參照）。袁瑞祥、鄭子
    威交付予廖嘉月之文書，其上印有「臺灣臺北地方法院」、
    「主任檢察官王文和」等機關公署名稱及公務員職稱、姓名
    等內容，並蓋有「法務部行政執行署台北凍結管制命令執行
    官印」之印文，形式上係冒用公署及公務員名義製作之文書
    ，客觀上對於不熟悉司法機關組織之一般民眾而言，已有誤
    信其為真正之危險，依上所述，合於刑法公文書之要件；又
    陳屹林等4人與天下等集團成員偽造上開公文書後，推由袁
    瑞祥、鄭子威交付廖嘉月而行使，自足以生損害於司法機關
    執行公務之正確性及廖嘉月，構成行使偽造公文書犯行。
　㈢組織犯罪防制條例第2 條規定：「本條例所稱犯罪組織，指3
     人以上，以實施強暴、脅迫、詐術、恐嚇為手段或最重本
    刑逾5 年有期徒刑之刑之罪，所組成具有持續性或牟利性之
    有結構性組織。前項有結構性組織，指非為立即實施犯罪而
    隨意組成，不以具有名稱、規約、儀式、固定處所、成員持
    續參與或分工明確為必要。」天下等集團成員向廖嘉月施詐
    過程，分別由集團成員分飾臺北○○○○○○○○○人員「楊國華」
    、臺北市政府警察局刑事警察大隊警員「陳瑞宏」、臺灣臺
    北地方檢察署主任檢察官「王文和」，待廖嘉月陷於錯誤，
    即由陳屹林等4人分擔取款及上繳款項之分工模式，組織嚴
    密，層級分明，陳屹林等4人顯然知悉此為3人以上之分工詐
    欺模式，且以此等分工情況，顯然亦知有一定之層級，具有
    結構性，非為實施詐欺犯罪之臨時組成。又陳屹林等4人擔
    任取款車手工作，可以從詐欺款項中分受報酬，亦知該組織
    具有牟利性，而為具有牟利性之有結構性犯罪組織，是陳屹
    林等4人所參與者為合於組織犯罪條例第2條第1項所規範之
    詐欺犯罪組織。
　㈣洗錢防制法於105年12月28日修正公布，並於106年6月28日生
    效施行（下稱新法）。修正前（下稱舊法）該法將洗錢行為
    區分為將自己犯罪所得加以漂白之「為自己洗錢」及明知是
    非法資金，卻仍為犯罪行為人漂白黑錢之「為他人洗錢」兩
    種犯罪態樣，且依其不同之犯罪態樣，分別規定不同之法定
    刑度。惟洗錢犯罪本質在於影響合法資本市場並阻撓偵查，
    不因為自己或為他人洗錢而有差異，且洗錢之行為模式不祇
    一端，上開為自己或為他人洗錢之二分法，不僅無助於洗錢
    之追訴，且徒增實務事實認定及論罪科刑之困擾。故而為澈
    底打擊洗錢犯罪，新法乃將洗錢行為之處置、多層化及整合
    等各階段，全部納為洗錢行為，而於新法第2條規定：「本
    法所稱洗錢，指下列行為：一、意圖掩飾或隱匿特定犯罪所
    得來源，或使他人逃避刑事追訴，而移轉或變更特定犯罪所
    得。二、掩飾或隱匿特定犯罪所得之本質、來源、去向、所
    在、所有權、處分權或其他權益者。三、收受、持有或使用
    他人之特定犯罪所得。」且為避免舊法時期過度限縮洗錢犯
    罪成立之可能，亦模糊前置犯罪僅在對於不法金流進行不法
    原因之聯結而已，造成洗錢犯罪成立門檻過高，洗錢犯罪難
    以追訴。故新法就其中採取門檻式規範者，明定為最輕本刑
    為6個月以上有期徒刑之罪，並將「重大犯罪」之用語，修
    正為「特定犯罪」；另增列未為最輕本刑為6個月以上有期
    徒刑之罪所涵括之違反商標法等罪，且刪除有關犯罪所得金
    額須在5百萬元以上者，始得列入前置犯罪之限制規定，以
    提高洗錢犯罪追訴之可能性。從而新法第14條第1項所規範
    之一般洗錢罪，必須有第3條規定之前置特定犯罪作為聯結
    ，始能成立。以日益猖獗之詐欺集團犯罪為例，詐欺集團向
    被害人施用詐術後，為掩飾其詐欺所得財物之去向，而令被
    害人將其款項轉入該集團所持有、使用之人頭帳戶，並由該
    集團所屬之車手前往提領詐欺所得款項得逞，檢察官如能證
    明該帳戶內之資金係本案詐欺之特定犯罪所得，即已該當於
    新法第14條第1項之一般洗錢罪（最高法院108年度台上字第
    1744、2500號判決意旨參照）。又往昔實務認為，行為人對
    犯特定犯罪所得之財物或利益作直接使用或消費之處分行為
    ，或僅將自己犯罪所得財物交予其他共同正犯，祇屬犯罪後
    處分贓物之行為，非本條例所規範之洗錢行為，惟依新法規
    定，倘行為人意圖掩飾或隱匿特定犯罪所得來源，而將特定
    犯罪所得直接消費處分，甚或交予其他共同正犯，或由共同
    正犯以虛假交易外觀掩飾不法金流移動，即難認單純犯罪後
    處分贓物之行為，應仍構成新法第2條第1或2款之洗錢行為
    。申言之，洗錢之定義，在新法施行後，與修正前規定未盡
    相同，因此是否為洗錢行為，自應就犯罪全部過程加以觀察
    ，以行為人主觀上具有掩飾或隱匿其特定犯罪所得或變得之
    財產或財產上利益，與該特定犯罪之關聯性，使其來源形式
    上合法化，或使他人逃避刑事追訴、處罰之犯罪意思，客觀
    上有掩飾或隱匿特定犯罪所得之財物或財產上利益之具體作
    為者，即屬相當（最高法院108年度台上字第3585、2299號
    、109年度台上字第1641、947號判決意旨參照）。陳屹林等
    4人及天下等集團成員以如前所述方法詐欺廖嘉月，所犯刑
    法第339條之4第1項加重詐欺罪，法定刑1年以上7年以下有
    期徒刑之罪，屬洗錢防制法第3條第1款所規定之特定犯罪，
    而天下等集團成員係冒用政府機關公務員名義去電施用詐術
    ，致廖嘉月陷於錯誤，依指示將錢交付到場取款車手袁瑞祥
    、鄭子威，至此階段犯罪所得去向固仍屬明確，惟當鄭子威
    將款項交付袁瑞祥，袁瑞祥再依指示於前揭時地將款項交付
    予不詳之天下等集團成員，已使資金去向不明，產生金流斷
    點，此種多層化層轉犯罪所得，避免集團其他成員遭追查，
    已非僅單純取得、交付犯罪所得，而係兼有洗錢防制法第2
    條第2款之洗錢行為，應論以同法第14條第1項之一般洗錢罪
    。
　㈤共同實施犯罪行為之人，在合同意思範圍以內，各自分擔犯
    罪行為之一部，相互利用他人之行為，以達其犯罪之目的者
    ，即應對於全部所發生之結果，共同負責。另按共同正犯之
    行為人已形成一個犯罪共同體，彼此相互利用，並以其行為
    互為補充，以完成共同之犯罪目的。故其所實行之行為，非
    僅就自己實行之行為負其責任，並在犯意聯絡之範圍內，對
    於他共同正犯所實行之行為，亦應共同負責，此即所謂「一
    部行為全部責任」之法理。又以目前遭破獲之電信詐欺集團
    之運作模式，係先以詐欺集團收集人頭通訊門號或預付卡之
    門號及金融機構帳戶，以供該集團彼此通聯、對被害人施以
    詐術、接受被害人匯入受騙款項及將贓款為多層次轉帳之使
    用，並避免遭檢警調機關追蹤查緝，再由該集團成員以虛偽
    之情節詐欺被害人，於被害人因誤信受騙而將款項匯入指定
    帳戶或交付後，除繼續承襲先前詐欺情節，或繼續以延伸之
    虛偽事實詐欺該被害人，使該被害人能繼續匯入、交付更多
    款項外，並為避免被害人發覺受騙報警，多於確認被害人已
    依指示匯款或提領現金後，即迅速指派集團成員以臨櫃提款
    或自動櫃員機領款等方式將詐得贓款即刻提領殆盡，或儘速
    前往向被害人取款；此外，為避免因於收集人頭帳戶或於臨
    櫃提領詐得贓款，或親往收取款項時，遭檢警調查獲該集團
    ，多係由集團底層成員出面從事該等高風險之臨櫃提款、收
    取款項（即「車手」）、把風之工作，其餘成員則負責管理
    帳務或擔任居間聯絡之後勤人員。是依上開電信詐欺集團之
    運作模式，參照前述刑法共同正犯之規範架構，雖無證據證
    明陳屹林等4人有直接以電話詐欺廖嘉月，然縱陳屹林等4人
    僅係擔任其中一環之車手工作而負責領取款項行為，亦係該
    詐欺集團犯罪計畫不可或缺之重要環節。又陳屹林、方世文
    雖未出面向廖嘉月收取款項，然陳屹林等4人與天下等集團
    成員依前述分工模式，由天下等集團成員冒用上開政府機關
    公務員名義對廖嘉月施詐，再由陳屹林指示方世文轉知袁瑞
    祥、鄭子威出面取款，袁瑞祥、鄭子威即至便利商店列印偽
    造公文書，並佯稱檢察官助理之身分，向廖嘉月收取現金，
    交付偽造公文書，其後袁瑞祥再將收取之2筆現金交付不詳
    之天下等集團成員，使天下等集團成員得以完成詐欺取財犯
    行，確保犯罪所得，陳屹林等4人顯係與天下等集團成員彼
    此分工，在合同意思範圍內，各自分擔犯罪行為之一部，並
    相互利用他人之行為，以達遂行犯罪之目的，至屬明確。至
    於陳屹林、方世文、袁瑞祥雖均稱方世文未分得報酬等語（
    見原審金訴卷第185 、187 、第190 至191 頁），然方世文
    自承於109 年2 、3 月間，即加入天下等集團成員組成之詐
    欺集團擔任「車手」，其犯本案之前，即有出面向其他被害
    人收取詐欺款項等情（見原審金訴卷第182 頁），而方世文
    於109 年4 月23日依陳屹林指示，分別轉知袁瑞祥、鄭子威
    至指定地點取款，使袁瑞祥、鄭子威得以順利完成向廖嘉月
    取款之任務，而袁瑞祥向廖嘉月收取款項後，復向方世文回
    報等情，亦據方世文、袁瑞祥於原審供述明確（見原審金訴
    卷第182 至184頁、第190 頁），足認方世文與陳屹林、袁
    瑞祥、鄭子威間確有犯意聯絡，並實際分工，就所犯加重詐
    欺、行使偽造公文書、洗錢犯行，應與天下等集團成員論以
    共同正犯。
　㈥刑罰責任之評價與法益之維護息息相關，對同一法益侵害為
    雙重評價，是過度評價；對法益之侵害未予評價，則為評價
    不足，均為法之所禁。組織犯罪防制條例係藉由防制組織型
    態之犯罪活動為手段，以達成維護社會秩序、保障人民權益
    之目的，乃於該條例第3條第1項前段與後段，分別對於「發
    起、主持、操縱、指揮」及「參與」犯罪組織者，依其情節
    不同而為處遇，行為人雖有其中一行為（如參與），不問其
    有否實施各該手段（如詐欺）之罪，均成立本罪。然在未經
    自首或有其他積極事實，足以證明其確已脫離或解散該組織
    之前，其違法行為，仍繼續存在，即為行為之繼續，而屬單
    純一罪，至行為終了時，仍論為一罪。又加重詐欺罪，係侵
    害個人財產法益之犯罪，其罪數之計算，核與參與犯罪組織
    罪之侵害社會法益有所不同，審酌現今詐欺集團之成員皆係
    為欺罔他人，騙取財物，方參與以詐術為目的之犯罪組織。
    倘若行為人於參與詐欺犯罪組織之行為繼續中，先後多次為
    加重詐欺之行為，因參與犯罪組織罪為繼續犯，犯罪一直繼
    續進行，直至犯罪組織解散，或其脫離犯罪組織時，其犯行
    始行終結。故該參與犯罪組織與其後之多次加重詐欺之行為
    皆有所重合，然因行為人僅為一參與犯罪組織行為，侵害一
    社會法益，屬單純一罪，應僅就「該案中」與參與犯罪組織
    罪時間較為密切之首次加重詐欺犯行論以參與犯罪組織罪及
    加重詐欺罪之想像競合犯，而其他之加重詐欺犯行，祗需單
    獨論罪科刑即可，無需再另論以參與犯罪組織罪，以避免重
    複評價。是如行為人於參與同一詐欺集團之多次加重詐欺行
    為，因部分犯行發覺在後或偵查階段之先後不同，肇致起訴
    後分由不同之法官審理，為裨益法院審理範圍明確、便於事
    實認定，即應以數案中「最先繫屬於法院之案件」為準，以
    「該案件」中之「首次」加重詐欺犯行與參與犯罪組織罪論
    以想像競合。縱該首次犯行非屬事實上之首次，亦因參與犯
    罪組織之繼續行為，已為該案中之首次犯行所包攝，該參與
    犯罪組織行為之評價已獲滿足，自不再重複於他次詐欺犯行
    中再次論罪，俾免於過度評價及悖於一事不再理原則。至於
    「另案」起訴之他次加重詐欺犯行，縱屬事實上之首次犯行
    ，仍需單獨論以加重詐欺罪，以彰顯刑法對不同被害人財產
    保護之完整性，避免評價不足（最高法院109年度台上字第3
    945號判決意旨參照）。鄭子威於警詢、偵查及原審供稱：
    其於109 年4 月間經友人介紹認識袁瑞祥，於109 年4月23
    日凌晨其至袁瑞祥、方世文當時位於臺北市○○區○○街0 號11
    樓之日租套房，欲找袁瑞祥參與「車手」工作，於當日中午
    左右，方世文指示袁瑞祥前往內湖，嗣再指示其前往指定地
    點，其後袁瑞祥電話通知將由集團其他成員告知後續程序，
    其即接獲不認識之集團成員以電話指示其至超商列印偽造公
    文，其依指示列印偽造公文並向廖嘉月收款後，以電話向袁
    瑞祥回報，再依袁瑞祥指示前往指定地點，將款項交付袁瑞
    祥等語（見偵字卷第17至21頁、第164 至165 頁，金訴卷第
    192 至193 頁），鄭子威接觸之集團成員非僅單一，對於集
    團成員之分工模式應有相當之認識，且已實際參與集團分工
    ，顯有參與犯罪組織之犯意及行為甚明。至於陳屹林、方世
    文、袁瑞祥雖同有參與本案詐欺集團犯罪組織，然其等因參
    與本案詐欺集團實行詐欺犯罪，已經檢察官另案提起公訴，
    本案並非其等所犯最先繫屬於法院之案件，此有臺灣臺北地
    方檢察署檢察官108 年度偵字第26340 號、109 年度偵字第
    11640 、13017 號起訴書、臺灣新北地方檢察署檢察官109 
    年度偵字第13305 、16225 、17695 號起訴書、本院被告前
    案紀錄表附卷可憑（見原審金訴卷第30頁、第64頁、第79頁
    、第107 頁至第121 頁、第131 頁至第134 頁），且本案檢
    察官並未起訴陳屹林、方世文、袁瑞祥參與犯罪組織罪，自
    無庸就其等參與犯罪組織行為予以評價，附此敘明。
　㈦洗錢防制法第16條第2項規定，在偵查或審判中自白者，減輕
    其刑。又想像競合犯係一行為觸犯數罪名，行為人犯罪行為
    侵害數法益皆成立犯罪，僅因法律規定從一重處斷科刑，而
    成為科刑一罪而已，自應對行為人所犯各罪均予適度評價，
    始能對法益之侵害為正當之維護。因此法院於決定想像競合
    犯之處斷刑時，雖以其中最重罪名之法定刑作為裁量之準據
    ，惟具體形成宣告刑時，亦應將輕罪之刑罰合併評價。基此
    ，除非輕罪中最輕本刑有較重於重罪之最輕本刑，而應適用
    刑法第55條但書規定重罪科刑之封鎖作用，須以輕罪之最輕
    本刑形成處斷刑之情形以外，則輕罪之減輕其刑事由若未形
    成處斷刑之外部性界限，自得將之移入刑法第57條或第59條
    之科刑審酌事項內，列為是否酌量從輕量刑之考量因子。陳
    屹林等4人於原審就上開被訴事實均已坦承犯行，經原審改
    依簡式審判程序審理，應有上開洗錢防制法規定於審理中自
    白之情形，按上說明，應列為刑法第57條有利之量刑因素審
    酌。
　㈧綜上，陳屹林等4人犯行均事證明確，應予依法論科。
三、論罪及駁回上訴說明：　　　
　㈠陳屹林等4人加入天下等集團成員組成之犯罪組織擔任取款車
    手，天下等集團成員以冒用戶政事務所人員、警員及檢察官
    等政府員名義，交付上開偽造公文書，使廖嘉月陷於錯誤而
    交付財物，袁瑞祥取得款項後層轉不詳集團上手，產生金流
    斷點，是核陳屹林等4人所為，均係犯刑法第339 條之4 第1
     項第1 款、第2 款之3 人以上共同冒用政府機關及公務員
    名義詐欺取財罪、同法第216 條、第211 條之行使偽造公文
    書罪、洗錢防制法第14條第1項一般洗錢罪，鄭子威另犯組
    織犯罪防制條例第3條第1項後段參與犯罪組織罪。其等偽造
    公文書之低度行為，應為行使之高度行為所吸收，不另論罪
    。袁瑞祥、鄭子威先後向廖嘉月收取款項之行為，係於密切
    接近之時、地實施，侵害同一人之財產法益，各行為之獨立
    性極為薄弱，依一般社會健全觀念，難以強行分別，應視為
    數個舉動之接續施行，合為包括之一行為予以評價，屬接續
    犯，僅論以一罪。陳屹林等4人就所犯加重詐欺、行使偽造
    公文書、洗錢等犯行，與天下等集團成員間有犯意聯絡與行
    為分擔，均為共同正犯。陳屹林、方世文、袁瑞祥所犯加重
    詐欺、行使偽造公文書、洗錢等犯行；鄭子威所犯加重詐欺
    、行使偽造公文書、洗錢、參與犯罪組織等犯行，雖非自然
    意義之一行為，但分別有局部重合而為一行為觸犯數罪名，
    應依刑法第55條想像競合犯規定，均從一重論以加重詐欺取
    財罪處斷。檢察官雖未起訴鄭子威涉犯參與犯罪組織罪嫌，
    然鄭子威所犯參與犯罪組織犯行，與追加起訴之加重詐欺、
    行使偽造公文書、洗錢犯行，具有想像競合犯之裁判上一罪
    關係，為起訴效力所及，復經原審告知罪名，供鄭子威行使
    訴訟防禦權（見原審金訴卷第192 頁、第210 頁），本院自
    應併予審理。
　㈡原審本於同上見解，認陳屹林等4人均犯行事證明確，依刑法
    第55條想像競合犯從一重論以加重詐欺取財罪，陳屹林、袁
    瑞祥、方世文雖符合刑法第47條第1項累犯規定，惟依司法
    院釋字第775號解釋意旨，認均無依累犯規定加重其等最低
    本刑必要；審酌陳屹林等4人均值年輕力壯，不思循正當途
    徑獲取生活所需，竟參與詐欺集團之分工，利用被害人對於
    公務機關之信賴，遂行詐欺取財犯行，並掩飾詐欺犯罪所得
    之去向，致廖嘉月受有損害，並使犯罪追查趨於複雜，影響
    社會正常交易安全及秩序非微，復嚴重侵害公務機關執行公
    務之正確性，且廖嘉月所受損失之金額高達156 萬元；兼衡
    陳屹林負責指示「車手」出面取款，方世文、袁瑞祥、鄭子
    威均為集團「車手」，方世文係因袁瑞祥未接聽電話，陳屹
    林始指示方世文轉知袁瑞祥、鄭子威出面取款，鄭子威完成
    取款後，將款項交由袁瑞祥轉出，並由袁瑞祥交付報酬予鄭
    子威，且僅陳屹林、袁瑞祥、鄭子威分得報酬等層級化分工
    方式，陳屹林等4人雖均坦承犯行，但並未與廖嘉月達成和
    解，賠償損害等犯後態度，及陳屹林於審理時，自陳高職畢
    業，參與本案詐欺集團前從事裝潢油漆工作，月收入約6 萬
    元，離婚，須扶養母親及7 歲、9 歲兒女（見原審金訴卷第
    222 頁）；袁瑞祥自陳高職肄業，參與本案詐欺集團前在工
    廠上班，月收入約2 萬5,000 元，未婚、無子女，目前在監
    服刑，入監前與父母同住，無需扶養任何人（見原審金訴卷
    第221 頁）；方世文供稱國中肄業，參與本案詐欺集團前從
    事廚師工作，月收入約3 萬元，現無業，已婚、育有6 歲女
    兒，其現與母親、哥哥、女兒同住，其妻因毒品案件在監執
    行，其母中風，其需與哥哥分擔家中開銷（見原審金訴卷第
    221 至第222 頁）；鄭子威供稱國中肄業，參與本案詐欺集
    團前從事工地搬運帳篷工作，月收入約1 、2 萬元，未婚、
    無子女，與外祖父母同住，其需扶養外祖父母（見原審金訴
    卷第221 頁）等智識程度及家庭生活、經濟狀況。另陳屹林
    、袁瑞祥、方世文除成立累犯之前案紀錄外，陳屹林尚有竊
    盜、詐欺、偽造文書、過失傷害等案件、袁瑞祥另因詐欺、
    偽造文書、毒品等案件、方世文亦因詐欺、傷害等案件，經
    法院判刑確定；鄭子威則因毒品案件經法院判刑確定（不成
    立累犯）之品行，此有本院被告前案紀錄表可稽，另參酌廖
    嘉月於審理時表示陳屹林等4人年紀甚輕，不思正當工作，
    竟加入詐欺集團成員詐欺年長者退休金，行為甚屬不當，請
    求從重量刑之意見（見原審金訴卷第220 頁）等一切情狀，
    分別量處陳屹林、袁瑞祥、鄭子威、方世文各有期徒刑2年
    、1年8月、1年6月、1年2月。另說明扣案偽造「臺灣臺北地
    方法院法院清查」、「臺灣臺北地方法院法院清查⑵」公文
    上所蓋「法務部行政執行署台北凍結管制命令執行官印」印
    文各1 枚，屬偽造之印文，不問屬於被告與否，均應依刑法
    第219條規定宣告沒收。偽造之「臺灣臺北地方法院法院清
    查」、「臺灣臺北地方法院法院清查⑵」公文各1 張，雖屬
    陳屹林等4人供犯罪所用之物，然此等文書非屬違禁物，復
    分經袁瑞祥、鄭子威交付廖嘉月收受，而屬廖嘉月所有，不
    予宣告沒收。未扣案陳屹林、袁瑞祥、鄭子威因本案所獲報
    酬之數額分別為6 萬2,400元、2 萬元、2 萬元，均應依刑
    法第38條之1 第1 項前段、第3項規定宣告沒收，於全部或
    一部不能沒收或不宜執行沒收時，追徵其價額。復說明袁瑞
    祥、鄭子威向廖嘉月收取詐欺款項，扣除前揭作為報酬而應
    沒收部分外，已由袁瑞祥層轉集團上手，非屬於陳屹林等4
    人所有，亦無證據證明陳屹林等4人就已轉出之款項具有事
    實上之管領處分權限，無從依刑法第38條之1第1 項前段或
    洗錢防制法第18條第1 項規定，對陳屹林等4人宣告沒收。
    另以鄭子威參與犯罪組織之行為雖屬不當，然其係於109 年
    4 月23日始加入該詐欺集團，時間非長，且僅擔任收款車手
    工作，其加入犯罪組織前從事工地搬運帳篷工作等情，已經
    鄭子威陳明在卷（見原審金訴卷第192 、221 頁），因認鄭
    子威並非無從事正當工作之能力，經審酌上開各節，認就所
    為本案犯行科以宣告之有期徒刑為已足，而無再予宣告強制
    工作之必要。經核原判決認事用法均無違誤，量刑亦屬允當
    ，應予維持。
　㈢檢察官對陳屹林等4人提起上訴，上訴意旨略以：被告等人迄
    今仍未與告訴人廖嘉月和解，賠付損害，原審僅量處如上刑
    度，顯屬過輕。廖嘉月亦認量刑過輕，難使其甘服為由（詳
    如「刑事聲請檢察官上訴狀」所載），具狀請求檢察官就原
    判決提起上訴，經核閱所述事項後，認其請求上訴理由，尚
    非無據，爰依法提起上訴，請求撤銷原判決等語。鄭子威上
    訴意旨略以：當時年幼無知，交友不慎，誤蹈法網，自責不
    已，深感愧對國家與母親諄諄教悔，請法外施仁，審酌犯行
    金額並非鉅大，給予自新機會云云。惟按刑之量定，屬為裁
    判之法院得依職權裁量之事項，苟其量刑已以行為人之責任
    為基礎，並斟酌刑法第57條各款所列情狀，在法定刑度內，
    酌量科刑，無顯然失當或違反公平、比例及罪刑相當原則者
    ，亦無偏執一端，致明顯失出失入情形，自不得指為違法。
    原判決已具體審酌包含檢察官上訴意旨所指未與廖嘉月和解
    賠償損害、鄭子威上訴意旨所指家庭環境及犯罪中分擔之角
    色等關於刑法第57條科刑等一切情狀，在罪責原則下適正行
    使其量刑之裁量權，說明對陳屹林等4人上開犯行量定刑罰
    之論據，客觀上並未逾越法定刑度，亦與罪刑相當原則無悖
    ，難認原判決有逾越法律所規定之範圍，或濫用其裁量權限
    之違法情形，檢察官上訴意旨指摘原判決量刑過輕，鄭子威
    上訴意旨指摘原判決量刑過重云云，均係對法院量刑職權之
    合法行使，任意指摘，均無理由，應予駁回其等上訴。
四、陳屹林、方世文、鄭子威經合法傳喚，均未到庭，鄭子威雖
    於本院110年4月27日上午10時34分來電表示「我身上有疥瘡
    ，不適合出庭，診斷證明後補陳」等語，有本院公務電話紀
    錄存卷可稽，然鄭子威所稱「有疥瘡」，其病情為何？如何
    不適合出庭？並未說明，且亦未提出所稱之診斷證明書到院
    ，是空言漫稱不適合出庭云云，難認係正當理由，是陳屹林
    、方世文、鄭子威經合法傳喚，均無正當理由不到庭，爰不
    待其等陳述，逕行判決。　
據上論斷，應依刑事訴訟法第368條、第371條，判決如主文。
本案經檢察官鄭世揚追加起訴，檢察官郭季青提起上訴，檢察官
丁俊成到庭執行職務。
中　　華　　民　　國　　110 　年　　5 　　月　　25　　日
                  刑事第十四庭  審判長法　官  黃斯偉
                                      法　官  黎恵萍
                                      法　官  程克琳
以上正本證明與原本無異。
如不服本判決，應於收受送達後20日內向本院提出上訴書狀，其
未敘述上訴之理由者並得於提起上訴後20日內向本院補提理由書
（均須按他造當事人之人數附繕本）「切勿逕送上級法院」。
                                      書記官  江采廷
中　　華　　民　　國　　110 　年　　5 　　月　　25　　日
附錄：本案論罪科刑法條全文
中華民國刑法第216條
（行使偽造變造或登載不實之文書罪）
行使第210條至第215條之文書者，依偽造、變造文書或登載不實
事項或使登載不實事項之規定處斷。
中華民國刑法第211條
（偽造變造公文書罪）
偽造、變造公文書，足以生損害於公眾或他人者，處1年以上7年
以下有期徒刑。
中華民國刑法第339條之4
犯第339條詐欺罪而有下列情形之一者，處1年以上7年以下有期
徒刑，得併科1百萬元以下罰金：
一、冒用政府機關或公務員名義犯之。
二、三人以上共同犯之。
三、以廣播電視、電子通訊、網際網路或其他媒體等傳播工具，
    對公眾散布而犯之。
前項之未遂犯罰之。
洗錢防制法第14條第1項
有第二條各款所列洗錢行為者，處7年以下有期徒刑，併科新臺
幣5百萬元以下罰金。
組織犯罪防制條例第3條第1項
發起、主持、操縱或指揮犯罪組織者，處3年以上10年以下有期
徒刑，得併科新臺幣1億元以下罰金；參與者，處6月以上5年以
下有期徒刑，得併科新臺幣1千萬元以下罰金。但參與情節輕微
者，得減輕或免除其刑。